ACORDAO-COMPLETO-2346192

ACÓRDÃO 3543/2019 ATA 13/2019 - PRIMEIRA CÂMARA

VISTOS, relatados e discutidos estes autos de pedido de reexame interposto contra os termos do Acórdão 1216/2003-TCU-Primeira Câmara, por meio do qual foi considerada ilegal a aposentadoria do sr. Gilnei de Souza Duarte,
ACORDAM os Ministros do Tribunal de Contas da União, reunidos em sessão da Primeira Câmara, diante das razões expostas pelo relator e com fundamento nos arts. 33 e 48 da Lei 8.443/1992, em:
9.1. conhecer do presente pedido de reexame para, no mérito, negar a ele provimento;
9.2. dar ciência desta deliberação ao recorrente e à Universidade Federal de Lavras.

Pedido de reexame em aposentadoria. Contagem ponderada de tempo de serviço. Tempo de monitoria.

Primeira Câmara

Universidade Federal de Lavras.

3. Interessados/Responsáveis/Recorrentes:
3.1. Recorrente: Gilnei de Souza Duarte (XXX.127.706-XX).

13.1. Ministros presentes: Walton Alencar Rodrigues (Presidente), Benjamin Zymler (Relator) e Vital do Rêgo.
13.2. Ministros-Substitutos presentes: Augusto Sherman Cavalcanti e Weder de Oliveira.

BENJAMIN ZYMLER

Ministro Humberto Souto

Adoto como relatório a bem-lançada instrução a cargo da Secretaria de Recursos (Serur) , com a qual o Ministério Público junto ao Tribunal de Contas da União (MPTCU) manifestou sua anuência:
"INTRODUÇÃO
1.	Trata-se de Pedido de Reexame interposto por Gilnei de Souza Duarte (R002 - peças 52/53) contra o Acórdão 1216/2003-TCU-Primeira Câmara (peça 1, p. 61) , que considerou ilegal seu ato de aposentadoria.
1.1.	A deliberação recorrida apresenta o seguinte teor:
9.1. considerar ilegais as aposentadorias e alterações de aposentadoria dos servidores Marco Antonio de Andrade, Gilnei de Souza Duarte, Rogerio Santoro Neiva, Mauricio de Souza, Igor Maximiliano Eustaquio Vivacqua Von Tiesenhausen e Gui Alvarenga, recusando o registro dos atos de fls. 1/30; 
9.1.2. dispensar o ressarcimento das quantias indevidamente recebidas, em boa-fé, consoante o disposto no Enunciado 106 da Súmula de Jurisprudência do TCU; 
9.1.3. determinar à Entidade epigrafada que faça cessar todo e qualquer pagamento decorrente dos atos de fls. 1/30, no prazo máximo de 15 (quinze) dias, contados da ciência da decisão deste Tribunal, sob pena de ressarcimento pelo responsável das quantias pagas após essa data, a teor do inciso IX do artigo 71 da Constituição Federal e caput do artigo 45 da Lei 8.443/1992 c/c artigo 262 do Regimento Interno deste Tribunal; 
9.1.4. orientar a Entidade que os servidores poderão retornar à atividade para completar o tempo de serviço necessário à obtenção de aposentadoria integral, com aplicação da legislação vigente à época em que se aposentariam sem levar em conta os tempos de contagem ponderada e de monitoria, indevidamente averbados; 
9.2. dar ciência desta deliberação à entidade de origem.
HISTÓRICO
2.	Trata-se de processo de aposentadoria que considerou o benefício do recorrente ilegal, em decorrência da aplicação da contagem ponderada de tempo de serviço e do cômputo do tempo de aluno-aprendiz, em desacordo com a jurisprudência do TCU.
2.1.	A Universidade Federal de Lavras (UFLA) interpôs de pedido de reexame contra o Acórdão 1216/2003-TCU-Primeira Câmara e o processo foi sobrestado, tendo em vista que decisões judicias favoreciam os ex-servidores. Posteriormente, a Sefip informou que as decisões judiciais teriam sido desconstituídas e realizou diligência para que a entidade prestasse informações sobre as providências adotadas para dar cumprimento do acórdão.
2.2.	Em atendimento à diligência, a UFLA ingressou com um segundo pedido de reexame especificamente em relação ao servidor Igor Maximiliano Eustaquio Vivacqua Von Tiesenhausen, que teria obtido decisão judicial parcialmente favorável, no tocante ao cômputo do tempo de aluno-aprendiz, e com o objetivo da aplicação do Enunciado 74, para assegurar-lhe a concessão da aposentadoria na proporcionalidade mínima.
2.3.	O Acórdão 10569/2017-TCU-Primeira Câmara não conheceu do segundo pedido de reexame, em razão da preclusão consumativa, e conheceu do primeiro recurso da UFLA, dando-lhe provimento parcial para informar à Universidade Federal de Lavras que: 
9.2.1. o tempo de contribuição relativo às atividades de magistério pode ser considerado como atividade penosa e, portanto, sujeito à contagem ponderada pelo fator 1,166 até 9/7/1981, antes do advento da EC 18/1981 e desde que não contrarie decisão judicial proferida em processo do qual o servidor tenha sido parte; 
9.2.2. é possível a aplicação do Enunciado 74 da Súmula de Jurisprudência deste Tribunal para os servidores mencionados no item 3 até 15/12/1998, desde que se preste apenas para assegurar a aposentadoria na proporcionalidade mínima, nos exatos termos do enunciado;
EXAME DE ADMISSIBILIDADE
3.	Reitera-se o exame preliminar de admissibilidade (peça 54) , ratificado à peça 56, pelo Relator, Ministro Benjamin Zymler, que entendeu pelo conhecimento do recurso, nos termos do artigo 48 da Lei 8.443/1992, c/c os artigos 285 e 286, parágrafo único, do RI/TCU, suspendendo-se os efeitos dos itens 9.1 e 9.1.3 do Acórdão 1216/2003-TCU-Primeira Câmara em relação ao recorrente.
EXAME DE MÉRITO
4.	Delimitação
4.1.	Constitui objeto do recurso definir se:
	a) o recorrente pode averbar, para fins de integralização de seus proventos, o tempo de serviço prestado na iniciativa privada e como professor visitante após a publicação do ato de aposentadoria;
	b) pode ocorrer a conversão de tempo especial de atividades docentes em tempo comum anteriormente à promulgação da Emenda Constitucional 18/81.
5.	Da averbação do tempo de serviço prestado após a publicação do ato de aposentadoria.
5.1.	Defende a averbação do tempo de serviço prestado na iniciativa privada e como professor visitante na UFLA, após a publicação do ato de aposentadoria, visando à integralização dos proventos de aposentadoria e, com base no art. 40, inciso III, alínea 'a', da Lei das Leis da República, redação original, c/c o art. 186, inciso III, alínea 'a', da Lei 8.112/90, aduzindo os seguintes argumentos:
	a) o Acórdão 4705/2014-TCU-Primeira Câmara manifestou-se sobre a legalidade de averbação de tempo de serviço prestado no âmbito público ou na iniciativa privada, após a publicação da aposentadoria;
	b) conforme certidão anexa, o Requerente contribuiu para o INSS, após a sua aposentadoria, na qualidade de proprietário da empresa 'MDA Pesquisa de Opinião Pública e Estatística', durante o período de 31/10/1999 a 31/12/2006, perfazendo o total de 7 anos e 9 meses.
	c) após a aposentadoria materializada nos termos da Portaria 164, de 6/7/94, foi contratado pela Universidade Federal de Lavras, na condição de Professor Visitante, durante os períodos de 28/12/1994 a 27/12/1995 e de 2/1/1996 a 12/1/1997, totalizando 2 anos, que correspondem a 731 dias de efetivo exercício;
	d) a UFLA efetuou o devido recolhimento de contribuição previdenciária, conforme está consignado na certidão de tempo de serviço emitida pela PRGDP/UFLA e o art. 16 da Lei 8.745/1993 dispõe que este tempo será contado para todos os efeitos;
	e) o Parecer n. 101/2011/DECOR/CGU/AGU entendeu que o tempo prestados pelos contratados temporários devem ser considerados como tempo de serviço público.
	Análise
5.2.	No que concerne à possibilidade de averbação do tempo de serviço prestado na iniciativa privada e como professor visitante na UFLA, exercidos após a publicação do ato de aposentadoria, no sentido de que este TCU promova a averbação dos referidos tempos de serviço, a competência do TCU, conforme art. 71, III, da CF/88, é de apreciar para fins de registro a legalidade das concessões de aposentadorias. Desse modo, não cabe ao TCU efetuar averbação de tempo de serviço para corrigir falhas porventura existentes nos atos submetidos ao seu exame.
5.3.	O Acórdão 1216/2003-TCU-Primeira Câmara, ora recorrido, em seu item 9.2.2, orientou à UFLA sobre a possibilidade de retorno do ex-servidor à atividade para completar o tempo de serviço necessário à obtenção de aposentadoria integral, com aplicação da legislação vigente à época em que se aposentariam sem levar em conta os tempos de contagem ponderada e de monitoria, indevidamente averbados.
5.4.	Desta forma, o recorrente deverá comprovar junto à Universidade os alegados tempos de contribuição exercidos posteriormente à publicação do ato de aposentadoria, tendo em vista que a decisão sobre averbação desses períodos cabe à própria Universidade Federal de Lavras e não a esta Corte de Contas.
6.	Da conversão de tempo especial de atividades docentes em tempo comum anteriormente à promulgação da Emenda Constitucional 18/81.
6.1.	Defende a conversão de tempo especial de atividades docentes em tempo comum anteriormente à promulgação da Emenda Constitucional 18/81, visando à integralização dos proventos de aposentadoria e, com base no art. 40, inciso III, alínea 'a', da Lei das Leis da República, redação original, c/c o art. 186, inciso III, alínea 'a', da Lei 8.112/90, aduzindo os seguintes argumentos:
	a) de acordo com a jurisprudência pátria, é legítima a conversão do tempo especial em comum das atividades de magistério exercidas anteriormente à Emenda Constitucional 18, de 9/7/1981, aplicando-se o disposto no Decreto 53.831/1964, que previa a atividade profissional de magistério como penosa;
	b) o Mandado de Segurança 2002.38.00.016247-1/MG, o qual negou provimento à Apelação relacionada à conversão do fator de 1.166 sobre as atividades docentes em tempo comum, teve como fundamentação legal o art. 40, inciso III, alínea 'b', da CF/88, cujo dispositivo constitucional republicano versa sobre a aposentadoria especial dos integrantes da Carreira do Magistério, não se tratando, portanto, de aposentadoria ordinária, que é seu caso, além de não ter discutido a conversão de tempo de magistério até a promulgação da EC 18/1981;
	Análise
6.2.	Quanto a este ponto, conforme mencionado alhures, o Acórdão 10569/2017-TCU-Primeira Câmara que tratou de pedido de reexame da Universidade Federal de Lavras reconheceu que 'o tempo de contribuição relativo às atividades de magistério pode ser considerado como atividade penosa e, portanto, sujeito à contagem ponderada pelo fator 1,166 até 9/7/1981, antes do advento da EC 18/1981 e desde que não contrarie decisão judicial proferida em processo do qual o servidor tenha sido parte.'
6.3.	Desta forma, cabe a Unidade Jurisdicionada o cálculo desse tempo e emissão de novo ato de aposentadoria para o recorrente que, posteriormente, será enviado para a análise dessa Corte de Contas, com base em sua a competência prescrita no art. 71, III, da CF/88.
CONCLUSÃO
7.	Da análise anterior, conclui-se que a decisão sobre averbação do tempo de serviço prestado na iniciativa privada e como professor visitante na UFLA, além de cálculos referentes a atividade penosa, prestada no magistério antes do advento da EC 18/1981 cabe à própria Universidade Federal de Lavras e não a esta Corte de Contas.
7.1.	Com base nessas conclusões, propõe-se o não provimento do recurso.
PROPOSTA DE ENCAMINHAMENTO
8.	Ante o exposto, submetem-se os autos à consideração superior, propondo-se, com fundamento no art. 48 da Lei 8.443/1992 c/c os artigos 285 e 286, parágrafo único, do RI/TCU:
a)	conhecer do recurso interposto para, no mérito, negar-lhe provimento; e
b)	dar ciência do acórdão que for prolatado à recorrente e aos demais interessados, ressaltando-se que o relatório e o voto que o acompanharem podem ser consultados no endereço www.tcu.gov.br/acordaos, no dia seguinte ao de sua oficialização."
É o relatório.

não há

Procuradora-Geral Cristina Machado da Costa e Silva.

PESSOAL. PEDIDO DE REEXAME EM APOSENTADORIA. CONTAGEM PONDERADA DE TEMPO DE SERVIÇO. TEMPO DE MONITORIA. CONHECIMENTO. SOLICITAÇÃO PARA QUE O TRIBUNAL RECONHEÇA TEMPO DE CONTRIBUIÇÃO JUNTO AO REGIME GERAL RELATIVO A PERÍODO POSTERIOR À APOSENTADORIA. PLEITO QUE DEVE SER DIRIGIDO À ENTIDADE DE ORIGEM. NEGATIVA DE PROVIMENTO.

APOSENTADORIA (APOS)

Secretaria de Recursos (SERUR); Secretaria de Fiscalização de Pessoal (SEFIP).

Cuidam os autos de pedido de reexame interposto pelo sr. Gilnei de Souza Duarte contra o Acórdão 1216/2003-TCU-Primeira Câmara, por meio do qual sua aposentadoria foi considerada ilegal em razão do cômputo da contagem ponderada do tempo de magistério para fins de aposentadoria comum (aplicação do fator 1,166) do tempo de monitor (2 anos) , em que pese constar da discriminação do tempo de serviço "aluno-aprendiz".
2. Excluído esse tempo, o servidor ainda faz jus à aposentadoria voluntária com proventos proporcionais, com fundamento na Constituição Federal, art. 40, III, "c", em sua redação original.
3. De início, ratifico o exame de admissibilidade de peça 56. A despeito do longo intervalo temporal desde a prolação do acórdão recorrido (2003) , não consta dos autos comprovante de notificação do interessado.
4. Informa o interessado que obteve judicialmente o direito de computar o tempo de monitoria para fins de aposentadoria, nada obstante a decisão tenha lhe sido desfavorável no tocante à contagem ponderada. Mas, ainda assim, pleiteia que seja considerado tempo de contribuição junto ao regime geral, cumprido após sua inativação, com espeque no Acórdão 4705/2014-TCU-Primeira Câmara, de modo a manter a integralidade de seus proventos.
5. Ao tempo que informou que sua inativação ocorreu em 14/7/1994, menciona o tempo de professor visitante junto à mesma Universidade Federal de Lavras (UFLA) , exercido de 28/12/1994 a 27/12/1995 e de 2/1/1996 a 12/1/1997.
6. Por fim, menciona a possibilidade de se computar de forma majorada o tempo de magistério anterior à EC 18/1981 (Decreto 53.831/64) .
7. Assiste razão aos pareceres, que pugnam pela negativa de provimento ao recurso. Não compete ao Tribunal determinar a averbação de tempo de serviço/contribuição, mas apenas o exame do ato de concessão, da forma que a ele foi submetido. 
8. Desse modo, os pedidos do recorrente devem ser dirigidos à UFLA, a quem compete deliberar originalmente e efetuar os devidos cálculos.
Diante do exposto, VOTO por que o Tribunal adote a deliberação que ora submeto a este colegiado.
TCU, Sala das Sessões Ministro Luciano Brandão Alves de Souza, em 30 de abril de 2019.
BENJAMIN ZYMLER 
Relator